【裁判字號】    97,訴,2860
【裁判日期】    980827
【裁判案由】    侵占等
【裁判全文】
臺灣板橋地方法院刑事判決              97年度訴字第2860號
公  訴  人  臺灣板橋地方法院檢察署檢察官
被      告  戊○○
選任辯護人  廖美智律師
上列被告因侵占等案件，經檢察官提起公訴（97年度偵字第3058
號），被告於準備程序中就被訴事實為有罪之陳述，經本院合議
庭裁定由受命法官獨任進行簡式審判程序，判決如下：
    主  文
戊○○連續意圖為自己不法之所有，而侵占對於業務上所持有之
物，處有期徒刑捌月，減為有期徒刑肆月，如易科罰金，以銀元
參佰元即新臺幣玖佰元折算壹日。緩刑貳年。
如附表所示偽造之文件均沒收。
    事  實
一、戊○○自民國93年9 月5 日起擔任樂樂谷育樂事業股份有限
    公司（址設臺北縣三峽鎮有木里17鄰153-1 號，負責人為丁○○，以下簡稱樂樂谷公司）籌備處執行協理職務，負責樂
    樂谷公司對外招募股東投資事宜。詎其竟乘辦理上開業務之
    機會，基於意圖為自己不法所有及偽造文書之概括犯意，先
    於（一）94年9 月15日，向乙○○招募投資事宜，收受乙○○所交付以供支付投資款項所開立之華南銀行桃園分行支票
    號碼GC0000000 號、GC000000 0號，面額分別為新臺幣（下
    同）5 萬、45萬元之支票二紙，其後竟變易持有為所有，將
    之侵占入己，而後為取信於乙○○，使其信任確有投資於樂
    樂谷公司，於不詳時地持由不詳姓名之人所偽刻之樂樂谷公
    司大小章，偽造樂樂谷公司開具之股東投資協議書復交付予
    乙○○而行使；再於（二）95年2 月22日，以相同方式，在
    臺北縣三峽鎮○○路71號，收受己○○所交付以供支付投資
    款項所開立之彰化銀行三峽分行支票號碼CL00 00000號至CL
    0000000 號，面額均為50萬元之支票共10紙，並將其中之支
    票8 張，金額共計400 萬元，予以侵占入己，其後亦偽造樂
    樂谷公司開具之股東投資協議書、股息收據、股東繳款證明
    予己○○而行使，同時並製作己○○投資樂樂谷公司投資款
    100 萬元內容之股東投資協議書，於該協議書上偽簽「己○○」之簽押，交付予樂樂谷公司留存而行使。嗣經乙○○、
    己○○向樂樂谷公司聯繫發現與渠等所交付之投資款項不符
    ，始查覺上情。
四、案經樂樂谷公司、己○○訴請臺灣板橋地方法院檢察署檢察
    官偵查起訴。
    理  由
壹、程序方面：
    本件被告戊○○所犯並非死刑、無期徒刑、最輕本刑為三年
    年以上有徒刑之罪或高等法院管轄第一審案件，而其於準備
    程序進行中，先就被訴事實為有罪之陳述，經本院受命法官
    徵詢檢察官及被告之意見後，本院合議庭認合於刑事訴訟法
    第273 條之1 第1 項之規定，裁定由受命法官獨任進行簡式
    審判程序，合先敘明。
貳、實體方面：
一、上揭犯罪事實，業據被告戊○○於本院審理中坦承不諱，並
    據告訴代理人丁○○、己○○指訴及證人乙○○、楊本洪、
    丙○○、甲○○證述在卷，復有被告偽造如附表所示之各項
    文件、乙○○開立之華南商業銀行支票2 紙、彰化商業銀行
    三峽分行97年7 月11日彰峽字第1727號函及函附之己○○開
    立之支票10紙、香港上海匯豐銀行98年3 月11日（總）字第
    03443 號函及函附之甲○○開立之支票1 紙、98年4 月4 日
    （98）港匯銀行（總）字第04667 號函及函附之甲○○開戶
    資料影本、告訴人樂樂谷公司所提供之樂樂谷公司股東投資
    協議書、收據、公司大小章印文與被告所自書之同意書等附
    卷可稽，事證明確，被告犯行堪以認定，應依法論科。
二、按被告行為後，刑法於94年2 月2 日修正公布，並自95年7
    月1 日起施行。按行為後法律有變更者，適用行為時之法律
    ，但行為後之法律有利於行為人者，適用最有利於行為人之
    法律，現行刑法第2 條第1 項訂有明文。此條規定乃為與刑
    法第1 條罪行法定主義契合，以貫徹法律禁止溯及既往之原
    則，係規範行為後法律變更所生新舊法律比較適用之準據法
    ，是刑法第2 條雖經修正，但既屬適用法律之準據法，則本
    身尚無比較新舊法之問題，應一律適用裁判時之現行刑法第
    2 條規定以決定適用之刑罰法律，合先敘明。又刑法修正之
    比較新舊法，應就罪刑有關之共犯、未遂犯、想像競合犯、
    牽連犯、連續犯、結合犯，以及累犯加重、自首減輕暨其他
    法定加減原因（如身分加減）與加減例等一切情形，綜其全
    部罪刑之結果而為比較，且就比較之結果，須為整體之適用
    ，不能割裂分別適用各該有利於行為人之法律，最高法院95
    年5 月23日95年度第8 次刑事庭會議決議、最高法院24年上
    字第4634號判例、27年上字第261 號判例可資參照。而此次
    修法與本案罪刑相關者，有刑法第33條第5 款及第41條等規
    定，茲分述如次：
(一)、就刑法第33條第5 款罰金刑部分：本案被告所犯刑法第33條
    第1 項本身雖未修正，惟刑法分則編各罪所定罰金之貨幣單
    位原為銀元，且依修正前刑法第33條第5 款規定，罰金刑為
    1 銀元以上，而依罰金罰鍰提高標準條例第1 條規定，就72
    年6 月26日前修正之刑法部分條文罰金數額提高2 至10倍，
    其後修正者則不提高倍數，並依現行法規所定貨幣單位折算
    新臺幣條例規定，以銀元1 元折算新臺幣3 元。而修正後刑
    法第33條第5款 將罰金刑提高為新臺幣1 千元以上，並以百
    元計算之，且因刑法第33條第5 款所定罰金貨幣單位既已改
    為新臺幣，刑法分則編各罪所定罰金之貨幣單位亦應配合修
    正為新臺幣，考量刑法修正施行後，不再施用「現行法規所
    定貨幣單位折算新臺幣條例」，為使刑法分則編各罪所定罰
    金之最高數額與刑法修正前趨於一致，爰增訂刑法施行法第
    1 條之1 規定，將刑法分則編各罪所定罰金之貨幣單位均改
    為新臺幣，並將72年6 月26 日 以前修正之刑法部分條文罰
    金數額提高為30倍，其後修正者則提高為3 倍。是以刑法分
    則編各罪所定罰金刑之最高數額，於上開規定修正後並無不
    同，惟罰金刑之最低數額，則比修正前提高，從而自以修正
    前之規定較為有利。
(二)、查被告行為後，刑法第56條連續犯之規定，業於94年1 月7
    日修正公布刪除，並於95年7 月1 日施行，則被告之犯行，
    因行為後刑法業已刪除連續犯之規定，此刪除雖非犯罪構成
    要件之變更，但顯已影響行為人刑罰之法律效果，自屬法律
    有變更，依新法第2 條第1 項規定，比較新、舊法結果，仍
    應適用較有利於被告之行為時法律即舊法論以連續犯。
(三)、修正後刑法第55條規定，業已廢除牽連犯之規定。故犯一罪
    而其方法或結果之行為犯他罪名者，依修正前刑法第55條後
    段規定，認屬牽連犯，應從一重處斷；但依修正後刑法第55
    條規定，則已無牽連犯可資適用，即應將各該犯行以數罪併
    合處罰。是以適用修正前關於牽連犯之規定，自係較為有利
    。
(四)、故經綜合比較新舊法結果，應以舊法對被告有利，自應整體
    依刑法第2 條第1 項前段規定，適用行為時之修正前刑法之
    規定。
三、核被告擔任樂樂谷公司籌備部協理期間，侵占所收取股東投
    資款，易持有為所有，將之侵占入己之行為，係犯刑法第33
    6 條第2 項之業務侵占罪。次按刑法第210 條之偽造私文書
    罪係以無制作權人，假冒他人名義而制作文書為構成要件，
    是被告連續偽造如附表所示股東投資協議書、繳款證明、股
    息收據等，並持以行使之行為，係犯刑法第216 條、第210
    條行使偽造私文書罪。另渠利用不知情之人偽刻樂樂谷公司
    大小章進而偽造如附件所示之私文書，為間接正犯。又其偽
    造印章、印文、署押等行為，均係偽造私文書之階段行為，
    不另論罪。其偽造私文書復持以行使，偽造私文書之低度行
    為為高度之行使行為所吸收，不另論罪。被告先後二次業務
    侵占及行使偽造私文書，均時間緊接，方法相同，觸犯構成
    犯罪要件相同之罪名，顯係基於概括之犯意反覆而為，均應
    依修正前刑法第56條連續犯之規定，論以一罪並加重其刑。
    被告所犯業務侵占罪及行使偽造私文書罪間，有方法結果之
    牽連關係，應依修正前刑法第55條之規定從一重之業務侵占
    罪論處。又公訴人雖漏未就被告偽造告訴人己○○投資樂樂
    谷公司100 萬元內容，並於該投資協議書上偽簽「己○○」
    簽押，交付予樂樂谷公司留存而行使之偽造文書部分據以起
    訴，惟此部分與原起訴部分有連續犯、牽連犯之裁判上一罪
    關係，本院自得併予審究。爰審酌被告犯罪之動機、目的、
    手段、侵占之金額，且均已與告訴人達成和解，告訴人均表
    達願原諒被告犯行，及被告犯罪後坦承犯行，態度良好，深
    俱悔意等一切情狀，量處如主文所示之刑，以示儆懲。
四、又被告行為後，中華民國96年罪犯減刑條例於96年7 月4 日
    制定公布，並自同年月16日施行，而按犯罪在中華民國96年
    4 月24日以前者，除本條例另有規定外，依下列規定減刑：
    一、死刑減為無期徒刑。二、無期徒刑減為有期徒刑二十年
    。三、有期徒刑、拘役或罰金，減其刑期或金額二分之一。
    又依本條例應減刑之罪，未經判決確定者，於裁判時，減其
    宣告刑。依前項規定裁判時，應於判決主文同時諭知其宣告
    刑及減得之刑。再犯最重本刑為五年以下有期徒刑以下之刑
    之罪，依本條例規定減為六月以下有期徒刑、拘役者，應於
    為減刑裁判時，併諭知易科罰金折算之標準，中華民國96年
    罪犯減刑條例第2 條第1 項、第7 條、第9 條分別定有明文
    。查被告上開犯行核與中華民國96年罪犯減刑條例第2 條第
    1 項第3 款規定相符，爰減其宣告刑二分之一，並依同條例
    第9 條、刑法第41條第1 項前段之規定，諭知易科罰金之折
    算標準。
五、末查被告前未曾因故意犯罪受有期徒刑以上刑之宣告，有臺
    灣高等法院被告前案紀錄表佐卷可考，其因一時失慮致罹刑
    典，然已坦承犯行，知所悔悟，並與告訴人達成和解，有告
    訴人之陳報狀2 紙附卷為證，經此偵審教訓，當知所警惕，
    而無再犯之虞，本院認所宣告之刑以暫不執行為適當，均併
    依裁判時之刑法第74條第1 項第1 款之規定，宣告緩刑2 年
    ，用啟自新。
六、如附表所示之偽造私文書，均係被告所有且供本件犯罪所用
    之物，業如前述，故應依刑法第38條第1 項第2 款規定，併
    予宣告沒收；至如附表所示偽造私文書上所偽造之印文及署
    押，因各該私文書業經宣告沒收，自無庸再依刑法第219 條
    之規定宣告沒收。另被告偽刻之樂樂谷公司大小章，訊據被
    告雖供稱：印章係公司所交付，伊並無保管該大小章云云，
    惟訊據告訴代理人丁○○及證人丙○○於審理中俱否認如附
    表所示文件所蓋用之樂樂谷公司大小章之印文係屬該公司所
    有，是以被告前開所辯，顯不足採，惟因該大小章未經扣案
    ，且亦無證據證明現仍存在，為免未來執行之困難，爰不予
    宣告沒收之，附此敘明。
據上論斷，應依刑事訴訟法第273 條之1 第1 項、第299 條第1
項前段、刑法第2 條第1 項前段、第336 條第2 項、第216 條、
第210 條、修正前刑法第56條、第55條、第74條第1 項第1 款、
第38條第1 項第2 款，罰金罰鍰提高標準條例第1 條前段、修正
前第2 條，中華民國96年罪犯減刑條例第2 條第1 項、第7 條、
第9 條，判決如主文。
本案經檢察官曾文鐘到庭執行職務。
中    華    民    國    98    年    8     月    27    日
                    刑事第二十二庭  法  官  徐  蘭  萍
以上正本證明與原本無異。
如不服本判決，應於判決送達後10日內敘明上訴理由，向本院提
出上訴狀 (應附繕本) ，上訴於臺灣高等法院。其未敘述上訴理
由者，應於上訴期間屆滿後20日內向本院補提理由書「切勿逕送
上級法院」。
                                    書記官  廖  美  紅
中    華    民    國    98    年    8     月    27    日
附錄本案論罪科刑法條全文：
中華民國刑法第210條
（偽造變造私文書罪）
偽造、變造私文書，足以生損害於公眾或他人者，處 5 年以下有
期徒刑。
中華民國刑法第216條
（行使偽造變造或登載不實之文書罪）
行使第 210 條至第 215 條之文書者，依偽造、變造文書或登載
不實事項或使登載不實事項之規定處斷。
中華民國刑法第336條
（公務公益侵占罪、業務侵占罪）
對於公務上或因公益所持有之物，犯前條第 1 項之罪者，處 1
年以上 7 年以下有期徒刑，得併科 5 千元以下罰金。
對於業務上所持有之物，犯前條第 1 項之罪者，處 6 月以上
5 年以下有期徒刑，得併科 3 千元以下罰金。
前二項之未遂犯罰之。
附表：
  ┌──┬────────────┬────────────┐
  │編號│文件名稱                │其上偽造署押之數量      │
  ├──┼────────────┼────────────┤
  │ 一 │94年9 月15日交付予乙○○│立約人甲方簽名欄蓋用之「│
  │    │之樂樂谷公司股東投資協議│樂樂谷育樂事業股份有限公│
  │    │書（見96年度他字第5226號│司、丁○○」，印文各1 枚│
  │    │卷第26頁）1紙           │。                      │
  ├──┼────────────┼────────────┤
  │ 二 │95年2 月22日交付予己○○│（立約人甲方簽名欄部分未│
  │    │之樂樂谷公司股東投資協議│蓋印）無                │
  │    │書（見96年度他字第5226號│                        │
  │    │卷第 5頁）1紙           │                        │
  ├──┼────────────┼────────────┤
  │ 三 │95年2 月24日交付予己○○│無                      │
  │    │之樂樂谷公司股東繳款證明│                        │
  │    │（見96年度他字第5226號卷│                        │
  │    │第6 頁）1 紙            │                        │
  ├──┼────────────┼────────────┤
  │ 四 │95年3 月28日交付予己○○│收據頁末「樂樂谷育樂事業│
  │    │之股息收據（見96年度他字│股份有限公司」上蓋用之印│
  │    │第52 26 號卷第7 頁）1 紙│文1枚。                 │
  │    │                        │                        │
  ├──┼────────────┼────────────┤
  │ 五 │95年2 月24日交付予樂樂谷│立約人乙方簽名欄簽立之「│
  │    │公司之股東投資協議書（見│己○○」署押1 枚。      │
  │    │96年度他字第5226號卷第8 │                        │
  │    │頁）1紙                 │                        │
  └──┴────────────┴────────────┘


司法院資訊處製作；財團法人民間司法改革基金會備份。
